【裁判字號】    99,交聲,3391
【裁判日期】    990908
【裁判案由】    聲明異議
【裁判全文】
臺灣臺中地方法院交通事件裁定        99年度交聲字第3391號
原處分機關  交通部公路總局臺中區監理所
異  議  人  甲○○
即受處分人
上列異議人即受處分人因違反道路交通管理處罰條例案件，對於
交通部公路總局臺中區監理所中華民國95年11月14日中監違字第
裁60-Z00000000號所為之裁決處分(原舉發案號：公警局交字第Z
00000000號)，聲明異議，本院裁定如下：
    主  文
異議駁回。
    理  由
一、原處分意旨略以：異議人即受處分人(下稱受處分人)甲○○
    於民國95年4月27日晚間7時55分許，駕駛車牌號碼9Q-2617
    號自小客車，在國道4號高速公路西11.6公里處，因「限速9
    0公里，行車速度124公里，超速34公里 (測距310公尺)」之
    違規，由內政部警政署國道公路警察局第三警察隊警員依違
    反道路交通管理處罰條例第33條第1項以公警局交字第Z0000
    0000號舉發違反道路交通管理事件通知單當場舉發，本所於
    95年11月14日以中監違字第裁60-Z00000000號裁決書，裁處
    罰鍰新臺幣 (下同)6,000元，並依同條例第63條第1項第1款
    規定記違規點數1點等語。
二、聲明異議意旨略以：本件舉發違規地點係在后里交流道起步
    附近，伊不可能超速，故於理論後伊未在舉發違反道路交通
    管理事件通知單上簽名，且伊從未收到監理單位裁決書，無
    從申訴，為此，爰具狀聲明異議等語。
三、按受處分人不服道路交通管理處罰條例第8條主管機關所為
    之處罰，得於接到裁決書之翌日起20日內，向管轄地方法院
    聲明異議；依道路交通管理處罰條例第87條規定向管轄法院
    聲明異議之期間，自裁決送達之翌日起算，並得依法扣除在
    途期間及聲請回復原狀；交通法庭認聲明異議不合法律上之
    程式或其異議權已喪失者，應以裁定駁回之，但其不合法律
    上之程式可補正者，應先定期命為補正，逾期不補正者，即
    予駁回。道路交通管理處罰條例第87條第1項、道路交通案
    件處理辦法第12條、第18條分別定有明文；次按處理違反道
    路交通管理事件，有關文書送達之程序，依行政程序法之規
    定；又送達，於應受送達人之住居所、事務所或營業所為之
    ；於應送達處所不獲會晤應受送達人時，得將文書付與有辨
    別事理能力之同居人、受僱人或應送達處所之接收郵件人員
    ，違反道路交通管理事件統一裁罰基準及處理細則第5條，
    行政程序法第72條第1項前段、第73條第1項分別亦有明定。
    而前開所稱「住居所」係民法上概念 (即民法第20條至第24
    條所規定)，指當事人依一定事實，足認以久住之意思，住
    於一定之地域者，即為設定其住所於該地；所謂「一定事實
    」，包括戶籍登記、居住情形等，尤以戶籍登記資料為主要
    依據，但不以登記為要件。而戶籍法所為之戶籍住址之登記
    (戶籍法第1條參照)，採形式主義，未登記不發生戶籍法上
    效力。戶籍登記之住址(即戶籍所地址)，則為戶籍管轄區內
    之處所，主要發生選舉、兵役、教育等公法上效力，與住居
    所為民法上法律行為的準據，發生各種民事上的效力，二者
    規範意旨不同。實務上戶籍法上的住址與民法上的住居所，
    絕大多數情形雖為同一處所，但並非當然同一，然不論法院
    或行政機關在調查「住所」時，通常均以戶籍登記的住址為
    認定標準；再按對於當事人之送達，有應為送達之處所不明
    者，行政機關得依申請，准為公示送達；有前項所列各款之
    情形而無人為公示送達之申請者，行政機關為避免行政程序
    遲延，認為有必要時，得依職權命為公示送達；公示送達自
    公告之日起，其刊登政府公報或新聞紙者，自最後刊登之日
    起，經20日發生效力，行政程序法第78條第1項第1款、第2
    項、第81條前段分別亦有明文。故可知行政機關之送達原則
    應送達於受送達人之住居所、事務所或營業所，例外於「應
    為送達之處所不明時」才得為公示送達；而所謂「應為送達
    之處所不明者」，係指已用相當之方法探查，仍不知其應為
    送達之處所者而言，其「不明」之事實，應由聲請公示送達
    之人負舉證之責任，而由法院依具體事實判斷之，最高法院
    著有82年臺上字第272號判例可資參照(此判例雖係對民事訴
    訟法規定之公示送達所為之判例，但民事訴訟法第149條之
    立法結構與行政程序法第78條之規定大致相同，兩條文之第
    1項第1款更均規定為「應為送達之處所不明者」，實無就法
    條適用作不同解釋之必要，再審酌不論是民事訴訟或行政程
    序，公示送達後即生送達之效力，伴隨而來的多為受送達人
    權利義務之得、喪、變更，影響可謂甚鉅，則行政程序中主
    張具有公示送達要件而得為公示送達之行政機關，自應與民
    事訴訟之當事人一樣，須就應送送達之處所為相當探查仍不
    知其應送達於何處所，始得為公示送達，如此方符合立法者
    就公示送達訂定條件之目的)。故上揭判例揭櫫的精神，於
    行政程序法規定之公示送達亦應有適用之餘地。又我國現行
    法制就文書之送達係採「到達主義」，此為民事訴訟起訴、
    上訴及刑事訴訟之上訴計算時效及上訴期限所採行，並觀之
    道路交通案件處理辦法第13條前段規定：「聲明異議，應以
    司法狀紙，敘述異議之理由，提出於原處分機關為之」，堪
    認交通異議案件亦採「到達主義」，有關異議期間之計算應
    以聲明異議書狀到達有權處理機關(含管轄法院及原處分機
    關)之日為準，均先敘明。
四、經查：本件受處分人甲○○因於前揭時、地限速90公里路段
    ，行車速度124公里，超速34公里之違規，經內政部警政署
    國道公路警察局第三警察隊警員當場掣單舉發，原處分機關
    於95年11月14日以中監違字第裁60-Z00000000號裁決書，裁
    處罰鍰6,000元，並記違規點數1點後，將該裁決書委由郵政
    機關以掛號方式郵寄送達至受處分人當時戶籍地址 (亦為車
    籍地)即臺中市○區○○街119之3號7樓之17 (受處分人自91
    年12月19日設籍於此，迄99年6月18日遷出)，於95年11月15
    日經郵務人員以「應受送達人已遷移他處」為由，退回原處
    分機關等情，有受處分人之全戶戶籍資料查詢結果、遷徙紀
    錄資料查詢結果、證號查詢汽車駕駛人結果、上開違反道路
    交通管理事件裁決書及送達證書各1份附卷可稽，原處分機
    關因而認定受處分人當時之住所不明，乃保管裁決書，於96
    年4月29日登報為公示送達之情，亦有96年4月29日太平洋日
    報影本1份附卷可參，應自刊登日起經20日即於96年5月21日
    (末日96年5月19日為星期六之休假日，故順延至上班日)發
    生合法送達之效力，無論受處分人實際上於何時受領文書，
    均以上開期日視為收受送達之日，而發生送達之效力。蓋以
    交通違規件數繁多，送達不論係親自收受或寄存送達、甚或
    公示送達，如屬有效之送達，則受處分人之權益包括陳述意
    見之機會，業已受到保障，至於受處分人事實上是否知悉該
    公告或通知內容，則應由受處分人自行負責，要難令舉發機
    關負擔親告之通知義務，否則寄存或公示送達之法定送達方
    式，即形同具文。且交通部公路局基於便民原則，因應社會
    現況，已另訂定公路監理電腦系統車輛車籍及駕駛人駕籍增
    設「通信地址」欄位作業注意事項，依該注意事項第1條、
    第2條、第5條、第6條規定，因應車主、駕駛人之需要，准
    予車主、駕駛人於公路監理電腦系統車籍及駕籍檔中增列通
    信地址，以利公路監理機關各項通知單之寄達。而受處分人
    苟未實際居住於上揭戶籍地址，本應負有向監理機關申報其
    送達處所之義務，其未申報，致原處分機關於裁處時無從知
    悉受處分人實際居住處所或其他聯絡方式，而依受處分人當
    時之戶籍地址送達裁決書，於法並無違誤，且因此無法當面
    送達或補充送達裁決書，而辦理公示送達，致遲誤期限，自
    不得以其未常住於戶籍地，遂謂送達有何違法之處。基此，
    本件受處分人遲至99年8月26日始具狀聲明異議，有其提出
    之聲明異議狀1紙暨其上蓋用之交通部公路總局臺中區監理
    所總收文章存卷可按，顯已逾法定之20日不變期間，其聲明
    異議不合法律上之程式，且無從補正，於法自有未合，應予
    駁回。
五、依道路交通管理處罰條例第87條第2項、道路交通案件處理
    辦法第18條前段，裁定如主文。
中    華    民    國    99    年    9     月    8     日
                  交通法庭    法  官  簡芳潔
以上正本證明與原本無異。
如不服本裁定，應於收受送達後5日內向本院提出抗告狀。（應
附繕本）
                              書記官  余怜儀
中    華    民    國    99    年    9     月    8     日

司法院資訊處製作；財團法人民間司法改革基金會備份。
